【裁判字號】    96,易,2498
【裁判日期】    970201
【裁判案由】    背信等
【裁判全文】
臺灣板橋地方法院刑事判決              96年度易字第2498號
公  訴  人  臺灣板橋地方法院檢察署檢察官
被      告  乙○○
選任辯護人  林宏信  律師
被      告  丁○○
上列被告等因詐欺案件，經檢察官提起公訴（九十五年度偵續四
字第六號），本院判決如下：
    主  文
乙○○、丁○○無罪。
    理  由
一、公訴意旨略以：被告乙○○於民國八十年間與臺灣軟管股份
    有限公司（下稱臺灣軟管公司）及洪林雲玉、丙○○簽訂合
    建契約，由地主臺灣軟管公司及洪林雲玉、丙○○分別提供
    臺北縣新莊市○○段頂埤角小段第八十之九地號、第八十之
    三十二地號、第一一五之一地號、第一一五之四地號、第一
    一五之五地號、第一一五之六地號、第一一五之七地號、第
    一二八之二地號土地及第八十之一三六地號、第八十之一三
    七地號土地應有部分，及同小段第八十之八地號、第八十之
    十地號、第八十之十一地號、第八十之一三六地號、第八十
    之一三七地號土地應有部分，被告乙○○則出資興建地上十
    六層、地下二層集合住宅。被告乙○○於八十三年四月十三
    日與告訴人甲○○及呂進福簽訂讓渡契約書，將建方百分之
    五十之權利義務讓與告訴人及呂進福，告訴人並簽發付款人
    為臺灣中小企業銀行土城分行、發票日八十六年四月十三日
    、票面金額新臺幣（下同）二千七百五十萬元之支票乙紙作
    為保證金，並簽發付款人為臺灣中小企業銀行土城分行、發
    票日八十三年七月一日、票面金額一百五十一萬二千五百元
    支票乙紙抵償被告乙○○先行支付保證金之利息。其後被告
    乙○○與告訴人及呂進福於八十三年十月十四日，就合建房
    屋銷售業務及財務處理事宜簽訂協議書。（下稱第一次協議
    書，上述合建基地中，洪林雲玉、丙○○所有之第八十之八
    地號、第八十之十地號、第八十之十一地號，已出售他人故
    予以排除，其餘土地經重測後地段地號整編為臺北縣新莊市
    ○○段第七五○地號、第七五一地號、第七四五地號、第七
    七五地號、第七七八地號、第七四四地號、第七七六地號、
    第七七七地號、第七四六地號、第七七九地號等十筆）。而
    後被告乙○○向告訴人表示向地主購買土地自建，獲利較多
    且可免除合建許多麻煩，告訴人與呂進福乃委由被告乙○○
    出面向地主臺灣軟管公司及丙○○洽購上開土地暨向銀行洽
    談融資事宜，被告乙○○與告訴人及呂進福於八十四年四月
    三十日，就合建房屋銷售業務及財務處理事宜再次簽訂協議
    書（下稱第二次協議書，含土地標示表乙份、雙鳳段合夥投
    資動用情形表）。嗣被告乙○○向告訴人表示已經與臺灣軟
    管公司談妥土地買賣，每坪價格約為二十五萬元，並宣稱宏
    巨公司之代表人即被告丁○○係商界聞人，故邀請宏巨公司
    與其共享百分之五十之合夥權利義務，且將該案工地之營建
    等業務交由宏巨公司承攬。詎被告乙○○、丁○○二人竟共
    同基於意圖為自己不法所有詐欺之犯意聯絡，明知被告乙○○係借用丙○○之名義，於八十一年十月十五日分別以三百
    七十一萬元及二百八十二萬三千三百三十三元向財政部國有
    財產局買受上開臺北縣新莊市○○段第七四六地號應有部分
    二分之一及雙鳳段第七七九地號土地應有部分三分之一（下
    稱本件土地），竟於上述第二次協議書中附件三製作內容不
    實之「雙鳳段合夥投資動用情形表」，記載向丙○○購買土
    地費用為一千二百二十八萬元，計浮報五百七十四萬六千六
    百六十七元，致生損害於甲○○，因認被告涉有刑法第三百
    三十九條第一項詐欺罪嫌。（本案起訴意旨另指被告乙○○
    為全體合夥人處理事務之人，認被告二人涉違反刑法第三百
    四十二條背信罪嫌部分，業經公訴人於九十六年十月一日準
    備程序中當庭以言詞聲明減縮）。
二、按犯罪事實應依證據認定之，無證據不得認定其犯罪事實；
    又不能證明被告犯罪者，即應諭知無罪之判決，刑事訴訟法
    第一百五十四條第二項、第三百零一條第一項分別定有明文
    。次按告訴人之告訴，係以使被告受刑事訴追為目的，是其
    陳述是否與事實相符，仍應調查其他證據以資審認；認定不
    利於被告之事實，須依積極證據，苟積極證據不足為不利於
    被告事實之認定時，即應為有利於被告之認定，更不必有何
    有利之證據，最高法院五十二年台上字第一三○○號、三十
    年上字第八一六號判例可資參照。再按認定犯罪事實應依證
    據，為刑事訴訟法所明定，故被告否認犯罪事實所持之辯解
    ，縱屬不能成立，仍非有積極證據足以證明其犯罪行為，不
    能遽為有罪之認定，最高法院三十年上字第一八三一號判例
    可資參照；又按刑法第三百三十九條第一項詐欺罪之成立，
    以意圖為自己或第三人不法所有，以詐術使人將本人或第三
    人之物交付為要件。所謂以詐術使人交付，必須被詐欺人因
    其詐術而陷於錯誤，若其所用方法，不能認為詐術，亦不致
    使人陷於錯誤，即不構成該罪（最高法院四十六年台上字第
    二六○號判例參照）。
三、公訴意旨認被告二人涉犯詐欺犯行，係以被告乙○○之供述
    、證人丙○○之證述、財政部國有財產局臺灣北區辦事處九
    十四年二月十五日臺財產北處字第○九四○○○五三三三號
    函文一份、雙鳳段合夥投資動用情形表一紙為據。惟訊據被
    告二人均堅決否認有何詐欺犯行，被告乙○○辯稱：伊確係
    以一千二百二十八萬元即每坪四十餘萬元之代價向丙○○購
    買本件土地，再拿買賣契約書向被告丁○○、告訴人甲○○
    請款等語；被告丁○○辯稱：伊係代表宏巨公司於八十四年
    七月二十日與被告乙○○、告訴人簽訂「共同經營事業信託
    、委任契約書」始參與本件土地相關建案，之前被告乙○○
    與丙○○就本件土地買賣事宜，伊未參與，且若如告訴人所
    言，被告乙○○浮報購買本件土地之價格，伊亦為本案之被
    害人等語。
四、經查：
(一)、按刑事訴訟法第一百五十九條第一項雖規定，被告以外之人
    於審判外之言詞或書面陳述，除法律有規定外，不得作為證
    據。又按被告以外之人於審判外之陳述，雖不符前四條之規
    定，而經當事人於審判程序同意作為證據，法院審酌該言詞
    陳述或書面陳述作成時之情況，認為適當者，亦得為證據。
    當事人、代理人或辯護人於法院調查證據時，知有第一百五
    十九條第一項不得為證據之情形，而未於言詞辯論終結前聲
    明異議者，視為有前項之同意，為刑事訴訟法第一百五十九
    條之五分別定有明文。證人丙○○、甲○○於偵查中證述及
    被告乙○○與告訴人、呂進福於八十三年十月十四日簽訂之
    第一次協議書；被告乙○○與告訴人、呂進福於八十四年四
    月三十日簽訂之第二次協議書；被告乙○○與告訴人、呂進
    福及宏巨建設股份有限公司（代表人丁○○）於八十四年七
    月二十日合作經營共同事業信託、委任契約書、財政部國有
    財產局臺灣北區辦事處九十四年二月十五日臺財產北處字第
    ○九四○○○五三三三號函等，檢察官、被告、辯護人於本
    院準備程序及審判期日中均明示同意此部分之證據有證據能
    力，且迄至言詞辯論終結前亦未撤回前開同意，本院審酌上
    開證據資料製作時之情況，尚無違法不當及證明力明顯過低
    之瑕疵，亦認為以之作為證據應屬適當，故揆諸前開規定，
    爰依刑事訴訟法第一百五十九條之五之規定，認前揭證據資
    料均有證據能力。下列引用之土地謄本、土地移轉登記資料
    ，為公務員依職權製作之公文書，可信度極高，依刑事訴訟
    法第一百五十九條之四第一款規定有證據能力。
(二)、本件土地，由丙○○於八十一年十月十五日向國有財產局申
    請讓售國有土地，經由行政院核准辦理讓售，於八十二年二
    月二十三日核發國有基地產權移轉證書予丙○○、臺灣軟管
    公司，丙○○取得新莊市○○段第七四六地號土地應有部分
    二分之一，第七七九地號土地應有部分三分之一，係以一平
    方公尺七萬元之代價承購（七四六地號面積為一百零六平方
    公尺，七七九地號面積為一百二十一平方公尺，總價為六百
    五十三萬三千三百三十三元），此有財政部國有財產局臺灣
    北區辦事處九十四年二月十五日臺財產北處字第○九四○○○五三三三號函所附財政部國有財產局臺灣北區辦事處於八
    十二年二月二十三日核發國有基地產權移轉證書予丙○○、
    臺灣軟管公司（見九十三年度偵續二字第一○號卷第一○三
    至第一○五頁）；嗣後於八十四年四月十八日，本件土地與
    臺灣軟管公司所購買之上開土地其餘應有部分，一併移轉登
    記給被告乙○○，有臺北縣新莊市○○段第七四六地號、第
    七七九地號土地登記謄本（見八十八年他字第一一○八號卷
    第七十至第七十四頁、九十三年度偵續二字第一○號卷第三
    十四至第五十四頁）、臺北縣新莊市地政事務所九十二年十
    月二十七日北縣莊地登字第○九二○○二五八三五號函所附
    臺北縣新莊市○○段第七四六地號、第七七九地號土地登記
    申請書（見九十二年偵續一字第一二號卷第一八五至第二○
    三頁）在卷可參，上述文件記載之丙○○土地移轉給乙○○
    之事由為買賣。再查，被告乙○○於本院審理時供述，本件
    土地為水利地，原所有權人為財政部國有財產局，因丙○○
    為本件土地之鄰地（即雙鳳段第七四八、第七四九地號）所
    有權人，故由其先向財政部國有財產局購買應有部分後，伊
    再以一千二百二十八萬元每坪約四十幾萬元之代價向其購買
    本件土地，嗣後再拿買賣契約書向被告丁○○及告訴人請款
    等語，此與證人丙○○於九十二年十月二十八日偵查中證稱
    ：伊以每坪三十多萬元向國有財產局購買一半水利地，另外
    一半是別人買的，伊買下部份也賣給別人，以每坪四十幾萬
    元賣給別人等語大致相符（見九十二年偵續一字第一二號卷
    第一八○頁）。雖被告乙○○無法提出本件土地買賣契約書
    ，惟其辯稱，其最後需持買賣契約向上述二人請款，因此其
    手上沒有買賣契約書，應該是丙○○及被告丁○○或告訴人
    持有等語；證人洪哲文即丙○○之子於本院九十六年十二月
    十三日審理時到庭證稱，本件土地買賣資料已因搬家很多次
    遺失等語（見本院卷第九十一頁），被告丁○○於本院九十
    七年一月十七日審理時供稱，因為時間太久，伊忘記被告乙○○有無拿合約書請款的動作，但是伊與告訴人甲○○一定
    會看過相關的數據並認同後才會開支票出資等語觀之，雖被
    告乙○○、丁○○及丙○○等人無法提出土地買賣契約，然
    非謂無法提出合約即逕可認定土地買賣為不存在。至公訴人
    以被告乙○○於偵查中供述，伊係向丙○○借名向財政部國
    有財產局購買本件土地，並非向丙○○購買，及證人丙○○
    在偵查中於九十六年六月六日證述，其不認識也沒有賣土地
    給被告乙○○等語認定被告二人有詐欺罪嫌。惟查，被告乙○○於歷次偵查中之供述本有不一，曾供稱係向丙○○購買
    本件土地，亦曾供稱係向丙○○借名後購買，是被告乙○○
    本身供述先後即有矛盾，尚非以被告乙○○本人供述不符，
    遽認被告乙○○有犯罪之嫌。丙○○於本院審理中證稱對二
    位被告沒有印象，本件土地伊忘記是否為伊購買，有無出資
    不記得，有無借名給別人去購買水利地，沒有印象，但是過
    戶資料上之印章確實為伊的印章等語。又丙○○之子洪哲文
    於本院審理中證稱：乙○○有跟伊接洽過，伊有跟父親講這
    件事情，買水利地過程是由伊處理，由伊交出丙○○之印章
    、及身分證影本、印鑑證明，賣出去給誰並無印象，有辦理
    分割手續，伊不記得有人出一千多萬元買水利地，沒有獲取
    任何利益等語。惟查，丙○○於偵查中曾證稱確實以一坪四
    十幾萬元之價格出售水利地，丙○○證述先後即有不一，又
    證人洪哲文證稱向國有財產局購買後並未出售僅有分割，核
    與土地登記資料不符，倘若丙○○上開土地並無出售之意，
    嗣後丙○○父子知悉土地遭移轉登記並興建建物，竟毫無任
    何舉措，實與常情相悖。苟證人丙○○、洪哲文不認識被告
    乙○○，非親非故，豈有可能無償借名給被告乙○○向財政
    部國有財產局購買本件土地，並提供印鑑章、印鑑證明給被
    告乙○○辦理土地所有權移轉登記，況且丙○○於八十一年
    向財政部國有財產局申請購買本件土地，遲至八十四年始辦
    理所有權移轉登記給被告乙○○，倘係被告乙○○借名而已
    ，何以拖延如此之久，要與常理有悖，丙○○父子與被告乙○○並無特殊關係，焉可能毫無獲利協助被告乙○○取得本
    件土地且支付多年利息，足見丙○○第一次於偵查中證述較
    為可信。矧以本件土地買賣發生至今已十數年，證人丙○○
    於偵查、審理作證時，年紀已為七十多歲之長者，二人對於
    八十四年之事不復為完全記憶乃屬常情，故難以上開二人供
    述前後歧異，就此推認被告乙○○與證人丙○○間就本件土
    地無買賣關係存在。又公訴人與告訴人質疑與臺灣軟管公司
    購買土地一坪約二十六萬元，何以向丙○○購買水利地一坪
    約四十三萬元。惟查，被告乙○○向臺灣軟管公司購買本件
    土地之其餘應有部分後，仍須取得丙○○向國有財產局承購
    之應有部分後方得使用開發，參酌告訴人提出之地籍圖謄本
    （見偵續一卷第二二○頁），丙○○與臺灣軟管公司共同向
    國有財產局承購之水利地橫亙於本件建案之建地中間，倘若
    無法取得本件水利地，將導致本件臺北縣新莊市○○段第七
    四四、七四五、七七八、七七五地號土地與七七七、七五○
    、七五一號土地無法連結一同開發，衡情土地交易價格之決
    定因素甚多，非謂相鄰二地間之交易價格必為接近。是被告
    乙○○願意支付較高於臺灣軟管公司之單位價金，非無可能
    。
(三)、再按，在臺北都會區土地開發之建案，因地狹人稠，土地資
    源有限，土地成本無疑是建商最大成本考量，與地主合建或
    向地主購地後自建，二者最大差別即在於後者需支付龐大土
    地資金，若建商決定採購地自建，土地價金即為最重要之成
    本，需謹慎評估風險、獲利後方會參與投資。本件建案起緣
    係被告乙○○與臺灣軟管公司欲合建，被告乙○○將權利讓
    渡百分之五十讓渡給告訴人，嗣後改為購地自建，於八十四
    年四月三十日前，所須支付土地成本、費用、稅捐等款項共
    計二億九千九百二十二萬五千七百一十四元（其中包含向證
    人丙○○購地費用一千二百二十八萬元），業經告訴人、被
    告乙○○及呂進福於八十四年四月三十日確認無訛，復經告
    訴人、呂進福與被告乙○○、丁○○等人於八十四年七月二
    十日再次覆核確認，此皆登載於八十四年四月三十日協議書
    第三項財務行政第一款「就本新莊市○○段合夥投資動用情
    形於民國八十四年四月三十日前所生之稅費由甲方（乙○○
    ）提列，業經雙方確認無訛」、八十四年七月二十日合作經
    營共同事業信託、委任契約書之約款第四項「復約定於八十
    四年四月十五日所提列之土地成本（詳如附表三）為甲、乙
    雙方所確認，於此之前非上屬成本、費用及其他法律關係所
    生與本案有關之一切債務或保證關係，其不利甲方（呂進福
    、甲○○）者，概由乙方自行釐清，悉與甲方無涉」附卷可
    稽（見八十八年他字第一一○八號卷第二十六頁、第九十四
    至第九十八頁），且質之告訴人甲○○於偵查及本院九十六
    年十二月十三日審理中均自承：確有於上該協議書、合作經
    營共同事業信託、委任契約書所附之雙鳳段合夥投資動用情
    形表蓋章。惟甲○○稱：該合夥投資動用情形表係被告丁○○之宏巨公司所製作，惟其因信任被告乙○○為臺北縣副議
    長且宏巨公司為即將上市公司，而疏未詳閱內容云云。然合
    作經營共同事業信託、委任契約書第四項、雙鳳段合夥投動
    用情形表業經告訴人與被告乙○○、丁○○蓋章確認無訛，
    並列於該契約書之附表，衡諸常情，契約當事人於訂約時，
    均有詳加審視契約內容並據以為形成意思表示之公平基礎，
    而附表所列事項當然為契約內容之一部，是告訴人既於該雙
    鳳段合夥投資表上蓋章，則對於此等債之內容變更當認已有
    同意，況且告訴人本身經營建設公司，對於營建事務有專業
    智能，對於購地支出價格是否偏高？各項成本是否合理？是
    否提出相關單據查驗？理當較一般人有更專業之判斷，且有
    能力進行查驗，其既先後簽訂二次協議書、及合作經營共同
    事業信託、委任契約書，對於契約書內容從與地主合建變更
    為向地主購地自建，合夥人從二方變為三方等涉及實體債之
    內容變更，豈能謂為毫無判斷能力？誠難僅因告訴人自承未
    盡注意義務，進而據此認定被告乙○○、丁○○涉有何虛報
    雙鳳段合夥投資動用情形表所列土地成本費用支出致告訴人
    受有損害之詐欺不法行為。又告訴人與被告丁○○於八十四
    年七月二十日簽訂合作經營共同事業信託委任書前，告訴人
    均未與被告丁○○接洽，告訴人於八十四年四月三十日簽訂
    第二次協議書即與被告乙○○就雙鳳段投資動用情形表作確
    認，難謂丁○○有何施用詐術之情形，亦無充足證據證明被
    告二人有共同詐欺犯意。
(四)、綜上各節，被告乙○○與證人丙○○就本件土地確有買賣關
    係存在，有關土地價金數額，亦經告訴人多次估算查核確認
    同意後始參與投資本建案，實無從認定被告二人在本建案開
    發過程中，就向丙○○購買本件土地乙事，有何故意詐騙告
    訴人或使其因而陷於錯誤支付金錢之不法情事。
五、據上所陳，本件依調查所得證據尚不足以證明被告二人確有
    檢察官所指之犯行，此外復查無其他積極證據足資證明被告
    有上述犯行，揆諸首開說明，不能證明被告二人犯罪，應為
    無罪之諭知。
據上論斷，應依刑事訴訟法第三百零一條第一項，判決如主文。
本件經檢察官顏妃琇到庭執行職務。
中    華    民    國    97    年    2     月    1     日
                  刑事第八庭審判長法  官  潘翠雪
                                  法  官  王士珮
                                  法  官  絲鈺雲
以上正本證明與原本無異
如不服本判決應於送達後10日內向本院提出上訴狀
                                  書記官  周玉茹
中    華    民    國    97    年    2     月    4     日


司法院資訊處製作；財團法人民間司法改革基金會備份。
